臺灣臺中地方法院刑事判決　　　　　　　　　　　　　九十三年度訴字第一三八號
　　公　訴　人　臺灣臺中地方法院檢察署檢察官
　　被　　　告　乙○○
　　　　　　　　丁　○
右被告等因偽造文書案件，經檢察官提起公訴（九十二年度偵字第七五九五、二三二
二二號），本院判決如左：
    主  文
乙○○、丁○共同行使偽造私文書，足以生損害於公眾及他人，各處有期徒刑月，
如易科罰金，均以佰元折算壹日。均緩刑貳年。如附表所示之物均沒收之。
    事  實
一、乙○○與丁○於民國八十二年八月十日在大陸貴州省辦理結婚，並於同年月十四
    日在臺灣辦理結婚登記，二人為夫妻關係。乙○○、丁○二人婚後常因乙○○在
    外負債及丁○未生育兒子等問題發生口角爭執，長期感情不睦，丁○即萌生離婚
    念頭。嗣於九十年十一月十八日晚間，乙○○與丁○復因債務及子嗣等問題，在
    渠二人位於臺中市○○路八號之住處再生爭執，至隔日六時三十分許，渠二人對
    長達八年餘之婚姻均已無繼續維持之意，雙方乃協議兩願離婚，並由乙○○填寫
    一式四份之離婚協議書上「立書人欄」男方部分姓名、出生日、身分證字號、住
    址，及該離婚協議書之內容一之約定條件後，於簽名欄內簽名及用印，再由丁○
    亦填載該離婚協議書上「立書人欄」女方部分姓名、出生日、身分證字號、住址
    後，亦於簽名欄內簽名及用印，而丁○因之前曾得丙○○同意並授權擔任其與乙○○離婚時之見證人，其即在「證人欄」內填載丙○○之姓名、出生日、身分證
    字號及住址，並以其保管之丙○○印章用印於丙○○簽名下方，惟除丁○之外祖
    父丙○○同意擔任離婚之證人外（丁○於該日前曾告知其外祖父丙○○其有離婚
    之念頭，丙○○即告知丁○如有離婚見證人之需要，其願意擔任丁○與乙○○離
    婚之見證人，授權並同意由丁○在有離婚需要時，使用其因申請丁○父母來台探
    親而置於丁○處之印章，代為謄寫身分資料並用印），尚未能覓得第二名證人，
    以符合兩願離婚須兩名證人見證離婚之要求，詎乙○○、丁○為儘早辦理離婚之
    戶籍登記手續，竟共同基於行使偽造私文書、使公務員登載不實事項於職務上所
    掌公文書之犯意聯絡，明知未得丁○之表姊夫戊○○之同意或授權，且戊○○亦
    不知有兩願離婚乙事，由乙○○於前開一式四份之離婚協議書（非以複寫製作，
    均係正本）上「證人欄」內，接續偽簽戊○○之署名各一枚（一份一枚，共計四
    枚），並將戊○○前因辦理配偶來台之申請而置於二人住處保管之刻有「戊○○
    」印章，接續盜蓋於上開偽造之「戊○○」簽名下方（一份一枚，共計四枚），
    以此方式接續偽造以戊○○為名義人之私文書，表示戊○○本人親自見證乙○○
    、丁○二人確有離婚真意之旨後，旋即於當日早上八時許，共同持上開離婚協議
    書一式四份其中三份（含偽造戊○○為證人之前揭私文書），連同其二人之身分
    證、印章及戶口名簿等文件，前往臺中市東區戶政事務所，向該戶政機關承辦公
    務員提出而行使之，使該不知情且僅有形式審查權之承辦公務員即戶籍員廖仲信
    於審核上開離婚協議書所載內容（包含證人資料以電腦查詢核對年籍）無誤後，
    將乙○○、丁○二人係在戊○○之見證下，於九十二年十一月十九日已兩願離婚
    等不實之事項，分別登載於其職務上所掌之離婚登記申請書（係以電腦輸入並列
    印之方式製作，申請書整理由該機關課員薛淑惠為之）、乙○○與丁○戶籍資料
    （係以電腦輸入並列印）等公文書上，並以手寫方式在乙○○、丁○提出之戶口
    名簿內填入離婚資料，且將渠二人之身分證上配偶欄均更新為空白後予以換發，
    再將前開離婚登記申請書交由乙○○、丁○確認後，由其二人在該離婚登記申請
    書「申請人欄」簽名蓋章，然後分別經該戶政機關承辦人員即戶籍員廖仲信、課
    員薛淑惠於審核欄內核章，並留存乙○○與丁○離婚協議書及前開離婚登記申請
    書各一份，藉以表示合法受理乙○○、丁○離婚登記申請，以及乙○○、丁○二
    人已於當日因兩願離婚而解消婚姻關係之旨，足生損害於遭冒名之戊○○本人及
    戶政機關對於離婚登記、國民身分證換發等戶政業務管理之正確性。
二、案經甲○○○向臺灣臺中地方法院檢察署檢察官告發後偵查起訴。
    理  由
一、右揭犯罪事實，業據被告乙○○、丁○於本院審理時坦認不諱，核與證人丙○○
    、戊○○及甲○○○證述情節相符（見本院九十三年四月一日審判筆錄，本院卷
    第五四頁至五七頁），並有本院電話紀錄一紙（電詢東區戶政事務所辦理離婚登
    記之處理流程）及臺中市東區戶政事務所於九十三年三月二十九日所出具之中市
    東戶字第○九三○○○一七三二號函附戶記謄本二份、離婚登記申請書（均係電
    腦資料）及離婚協議書影本一紙附卷可佐（見本院卷第四○至四三頁），足徵被
    告乙○○、丁○所為自白與事實相符。又被告二人偽造由戊○○擔任渠二人離婚
    之見證人之私文書後，將之行使交付予臺中市東區戶政事務所承辦人員廖仲信，
    使戶籍員廖仲信將被告二人在被害人戊○○見證下，已兩願離婚之不實事項，登
    載於職務上所製作之離婚登記申請書（係以電腦輸入申請內容列印之製作方式）
    及被告二人戶籍資料等公文書上，並據以更新其二人之身分證上配偶欄記載予以
    換發，然後再將登載完成之離婚登記請書列印交由被告二人於申請人欄簽名蓋章
    ，復經戶籍員廖仲信、課員薛淑惠等人，分別在該離婚登記申請書審核欄內核章
    ，足以生損害於戶政機關離婚登記、國民身分證換發之正確性及戊○○本人。綜
    上，本件事證明確，被告二人犯行，均堪認定。
二、按離婚登記申請書經戶政機關以電腦輸入申請人資料完成並列印供申請人於「申
    請人欄」簽名蓋章後，交回戶政機關承辦人員，即有表示向戶政機關提出申請離
    婚登記之意，其嗣後經戶政機關承辦人員於該離婚登記申請書審核欄內逐一核章
    ，以示申請人業已申請離婚登記之意，是離婚登記申請書於申請人欄簽名蓋章後
    ，即屬私文書之性質，於向戶政機關提出申請，經戶政機關承辦人員於審核欄內
    核章後，則兼具公文書之性質，而公文書與私文書相黏連或制作於同一之用紙，
    仍不失為公、私兩文書（最高法院二十年上字第二八○一號判例意旨參照）。是
    被告乙○○、丁○偽簽戊○○署名及盜蓋戊○○印章，進而偽造離婚協議書之私
    文書，並持以向臺中市東區戶政事務所辦理離婚登記，由戶籍員廖仲信依其申請
    將戊○○擔任兩願離婚之證人，以及被告乙○○、丁○二人已兩願離婚等不實事
    項，以電腦製作並列印後交由被告二人確認簽名時，固屬私文書之性質（被告二
    人於此部分有製作權限，自無偽造私文書問題），然該離婚申請書下復有申請書
    整理、承辦人及審核欄，經承辦人員即戶籍員廖仲信及審核人員即課員薛淑惠核
    章後，該離婚申請書則兼具公文書之性質，合先敘明。是核被告乙○○、丁○二
    人所為，均係犯刑法第二百十六條、第二百十條之行使偽造私文書罪及同法第二
    百十四條明知為不實之事項，而使公務員登載於職務上所掌之公文書罪。查被告
    乙○○、丁○間，就行使偽造私文書罪及明知為不實之事項，而使公務員登載於
    職務上所掌之公文書犯行，有犯意聯絡及行為分擔，為共同正犯。次查被告乙○○、丁○於一式四份之離婚協議書上「證人欄」內偽簽證人戊○○之署名（因一
    式四份，每份一枚，共計四枚）及盜用證人戊○○之印章（因一式四份，每份一
    枚，共計印文四枚），均係偽造私文書之部分行為，不另論罪；被告二人於一式
    四份之離婚協議書上，均偽造戊○○擔任離婚見證人意旨之私文書，係基於單一
    偽造私文書之犯意，於時間、空間均緊密相連之之環境下所為之接續行為，各行
    為間獨立性極為薄弱，以社會健全觀念而言，不能強予分離，自屬接續犯，僅論
    以一個偽造私文書行為；被告偽造上開私文書後復持以行使，其偽造之低度行為
    應為行使之高度行為所吸收，亦不另論罪。復查被告二人以提出前揭偽造離婚協
    議書內證人戊○○擔任證人之私文書，使該管戶政機關承辦人員將戊○○擔任離
    婚證人及被告二人兩願離婚等不實事項，同時登載於其職務上所掌之離婚登記申
    請書（該申請書公文書部分，即承辦人廖仲信及課員薛淑惠審核之核章部分，至
    私文書部分被告二人本即有製作權限，自無偽造私文書問題，已如前述）及戶籍
    資料等公文書上，同係侵害戶政機關對於離婚登記管理之正確性法益，為想像競
    合犯，應論以明知為不實之事項，而使公務員登載於職務上所掌之公文書罪。再
    查被告所犯行使偽造私文書及明知為不實之事項，而使公務員登載於職務上所掌
    之公文書罪間，有方法、結果之牽連關係，應從一重以行使偽造私文書處斷。爰
    審酌被告乙○○前未曾受有期徒刑以上刑之宣告，被告丁○並無刑事前案紀錄，
    此有臺灣高等法院被告全國紀錄表二紙在卷可按，足見被告二人素行尚佳，而渠
    等感情不睦，時有爭執，為儘早辦理離婚登記手續，以解消雙方婚姻關係，固可
    理解，惟僅因一時無法覓得第二位證人，以滿足法定二名證人見證離婚之要件，
    竟以在離婚協議書上偽造戊○○簽名及盜蓋印章，以表示其擔任離婚證人之意，
    並進而持往戶政機關辦理離婚登記，其犯罪手段實不足取，且所為足生損害於戊○○本人及戶政機關對於離婚登記事項管理之正確性，其影響層面甚廣，惡性非
    輕，惟念及被告二人於犯後均已坦承犯行，犯後態度良好等一切情狀，分別量處
    如主文所示之刑，並均諭知易科罰金之折算標準，以示懲儆。末查，被告乙○○
    、丁○前均未曾受有期徒刑以上刑之宣告，業如前述，其等因一時思慮未周，致
    罹刑章，犯後均已坦承犯行，甚具悔意，經此偵審程序之教訓，當能知所警惕，
    信無再犯之虞，本院綜核各情，認渠二人所宣告之刑，以暫不執行為適當，均併
    予宣告緩刑二年，以啟自新，用觀後效。
三、至被告二人簽立之離婚協議書共一式四份，業據其等陳明在卷，且觀諸該協議書
    第三條亦載明：「本協議書一式四份，男女各執一份，證人執一份，另一份由雙
    方持向戶籍地之戶政事務所辦理登記」等語，而該四份離婚協議書其中扣案之離
    婚協議書一紙由被告丁○所提出，另一份留存於臺中市東區戶政事務所備查，其
    餘二份協議書由被告丁○保管，惟被告於本院審理時固陳稱該二份離婚協議書不
    知在何處，找尋無著一詞（見本院卷第五九頁），惟無積極證據足資證明其餘二
    份離婚協議書業已滅失，是上開一式四份協議書上偽簽之「戊○○」署名各一枚
    （即如附表編號一至三所示），共計四枚，均應依刑法第二百十九條規定宣告沒
    收。另於該離婚協議書一式四份上所盜用之「戊○○」印文四枚，因非屬偽造之
    印文，尚不在應沒收之列，爰不併為沒收之諭知，附此敘明。
四、公訴意旨另以：被告乙○○、丁○未經證人丙○○同意，由丁○在離婚協議書證
    人欄書立丙○○之年籍資料並偽造丙○○之署押，盜蓋丙○○之印章後，持往台
    中市東區戶政事務所辦理離婚登記，使不知情之承辦人員，將其二人離婚事項，
    登載於職務上所掌管之戶籍登記簿上，足以生損害於戶政管理之正確性，因認被
    告二人此部分亦涉犯刑法第二百十六條行使同法第二百十條之偽造私文書罪、同
    法第二百十四條明知為不實之事項，而使公務員登載於職務上所掌之公文書罪嫌
    等語。惟按犯罪事實應以證據認定之，無證據不得推定其犯罪事實；又不能證明
    被告犯罪，應諭知無罪之判決，刑事訴訟法第一百五十四條第二項、第三百零一
    條第一項定有明文。再按在證據法則上，證據資料尚存有對被告有利之懷疑時，
    無法依客觀方法排除此項合理之可疑時，依「罪疑唯有利於被告」之原則，不得
    以此項證據資料作為有罪判決之依據。且認定被告有罪之事實應憑證據；如未能
    發現相當之證據，或證據不足以證明，自不能以推測或擬制之方法，以為裁判之
    基礎；且認定事實所憑之證據，其為訴訟上之證明，需達於通常一般人均不致有
    所懷疑，而得確信其為事實之程度者，始得據為有罪之認定；倘其證明尚未達到
    此一程度，而有合理之懷疑存在時，尚難為有罪之認定基礎；苟積極證據不足為
    不利於被告事實之認定時，即應為有利於被告之認定，更不必有何有利之證據（
    最高法院三十年上字第八一六號、四十年台上字第八六號、七十六年台上字第四
    九八六號判決參照）。又按證人之陳述有部分前後不符，或相互間有所歧異時，
    究竟何者為可採，法院仍應本其自由心證予以斟酌，非謂一有不符或矛盾，即認
    其全部均為不可採信（最高法院八十二年度台上字第一九九六號判決意旨參照）
    。本件公訴人認被告乙○○、丁○涉有前開犯行，無非係以證人丙○○於警詢及
    偵查中所為證述情節並不一致為其主要論據。訊據被告乙○○、丁○均堅詞否認
    有何前開犯行，被告乙○○辯稱：丁○當初離婚之前可能有事先徵求丙○○之同
    意，伊並不知道等語，被告丁○則辯稱：伊有在離婚協議書證人欄內簽丙○○之
    名字，但是伊有經過丙○○同意等語。經查：證人丙○○於警詢時證稱：伊曾同
    意擔任被告乙○○、丁○離婚之證人，由丁○代為簽名蓋章等語（見偵查卷第八
    頁反面），嗣於偵查中證述：離婚協議書上「丙○○」之簽名由其所簽，其同意
    擔任被告二人離婚之見證人等語（見偵查卷第四一頁），其先後就是否親簽離婚
    協議書上證人欄「丙○○」之簽名乙節，所為陳述固有出入之處，惟該證人於警
    詢、偵查迄至本院審理時均證稱：伊當時有同意擔任被告乙○○、丁○離婚之證
    人等情明確，且互核均屬一致。又參以證人丙○○已八十歲高齡（民國○○年○
    月○○○日生），記憶力及聽力均有減損（於本院審理訊問時均須多次重複問題
    ），其先後證述難免有部分不符之情形，是尚難僅因證人丙○○所為前揭證詞就
    協議書之簽名部分前後有歧異之處，即遽認其所為全部證詞均不足採。況考諸刑
    法第二百十條之偽造文書，本以無制作權之人冒用他人名義而制作該文書為要件
    之一，倘行為人基於他人之授權委託，即不能謂無制作權，自不成立該條之罪，
    此參諸最高法院四十七年台上字第二二六號判例意旨即臻明瞭。基此，證人丙○○是否確實於離婚協議書上證人欄內親自簽名，尤難執為行為人即被告丁○有否
    文書制作權之唯一判斷標準，本院認證人丙○○於偵審程序既明確證稱：被告丁○於簽立離婚協議書前曾經其同意擔任離婚證人等詞，此部分證詞之憑信性，當
    不受其所為前揭關於協議書簽名部分證詞前後不符之影響，是被告丁○所辯：伊
    有經過丙○○同意等語，核與證人丙○○所為上開證詞相符，應堪採信。因之，
    被告乙○○、丁○既於事前經證人丙○○同意，始由丁○於離婚協議書證人欄內
    代為簽名蓋章，渠二人所為顯與偽造私文書之構成要件有間，自難以該罪責相繩
    。此外，復查無其他積極證據足資證明被告二人有公訴人所指此部分之犯行，揆
    諸前揭法條、最高法院判例及說明意旨，本應為無罪之諭知，雖公訴意旨未敘明
    此部分犯行與前揭論罪科刑部分間之關係，惟應係屬想像競合犯之裁判上一罪關
    係（最高法院七十三年台上字第三六二九號判例意旨參照），爰不另為無罪之諭
    知，附此敘明。
據上論斷，應依刑事訴訟法第二百九十九條第一項前段，刑法第二十八條、第二百十
六條、第二百十條、第二百十四條、第五十五條、第四十一條第一項前段、第二百十
九條，罰金罰鍰提高標準條例第一條前段、第二條，判決如主文。
中      華      民      國    九十三    年      四      月     十五     日
                                  臺灣臺中地方法院刑事第十三庭
                                      審判長法  官  許  旭  聖
                                            法  官  李  秋  娟
                                            法  官  陳  可  薇
右正本證明與原本無異。
如不服本判決，應於送達後十日內向本院提出上訴狀 （須附繕本） ，上訴於
臺灣高等法院臺中分院。
                                            書記官
中      華      民      國    九十三    年      四      月     十五     日
附錄論罪科刑法條：
刑法第二百十條
偽造、變造私文書，足以生損害於公眾或他人者，處五年以下有期徒刑。
刑法第二百十四條
明知為不實之事項，而使公務員登載於職務上所掌之公文書，足以生損害於公眾或他
人者，處三年以下有期徒刑、拘役或五百元以下罰金。
刑法第二百十六條
行使第二百十條至第二百十五條之文書者，依偽造、變造文書或登載不實事項或使登
載不實事項之規定處斷。
  附表：
┌─────┬───────────────────┐
│ 編   號  │       應   沒   收   之    物        │
├─────┼───────────────────┤
│          │扣案之離婚協議書一紙上「戊○○」之署名│
│    一    │一枚（該離婚協議書由被告丁○所提出）。│
│          │                                      │
├─────┼───────────────────┤
│          │未扣案而留存於臺中市東區戶政事務所之離│
│    二    │婚協議書一紙上「戊○○」之署名一枚（因│
│          │被告二人辦理離婚登記而留存於該所）。  │
├─────┼───────────────────┤
│          │未扣案之離婚協議書二紙上「戊○○」署名│
│    三    │各一枚，共計二枚。                    │
│          │                                      │
└─────┴───────────────────┘
